【裁判字號】    92,重上更(一),26
【裁判日期】    921218
【裁判案由】    業務侵占等
【裁判全文】
臺灣高等法院臺中分院刑事判決                九十二年度重上更(一)字第二六號
    上  訴  人
    即  被  告  丙○○
右上訴人因業務侵占等案件，不服臺灣臺中地方法院八十七年度訴字第三六號，中華
民國八十八年十月十四日第一審判決（起訴案號：臺灣臺中地方法院檢察署八十六年
度偵字第一七二四一號），提起上訴，案經判決，由最高法院發回更審，本院判決如
左：
      主  文
原判決撤銷。
丙○○連續意圖為自己不法之所有，而侵占對於業務上所持有之物，處有期徒刑壹年
貳月。緩刑伍年。
偽造之乙○○、甲○○印章各壹枚及如附表所示之大正汽車股份有限公司預約單上偽
造之乙○○、甲○○印文共拾枚均沒收。
      事  實
一、丙○○於民國（下同）八十六年間任職於大正汽車股份有限公司（總公司設在臺
    中市○○路○段一五一號，嗣於八十七年九月一日與裕宗汽車股份有限公司合併
    為裕唐汽車股份有限公司，並遷址至臺中市○○路○段八號，以下簡稱大正汽車
    公司），在該公司設於臺中市○○路○段一二六號經銷單位擔任業務助理，業務
    內容包括將負責銷售汽車之業務員向買車客戶收取之車款送繳至總公司之出納人
    員。其於任職期間，竟基於意圖為自己不法所有之概括犯意，先委請不知情之刻
    印師傅，在不詳地點，偽刻大正汽車公司之出納人員乙○○、甲○○之印章各一
    枚，再於前揭大正汽車公司之總公司或任職之銷售單位內，以在客戶已填寫之大
    正汽車公司之購車預約單（紅聯）付款明細欄上註寫收款日期及現金金額，再於
    現金欄上蓋用偽造之乙○○、甲○○印章，用以表示該現金已由大正汽車公司之
    出納人員收訖，而實際並未將現款繳回給出納人員，以此方法連續侵占十筆款項
    ，共計新台幣（下同）二十七萬三千元（其買車客戶、侵占日期、蓋用印章、侵
    占金額、收款業務員等詳如附表所示），足以生損害於乙○○、甲○○及大正汽
    車公司。嗣因帳目未合，經大正汽車公司查詢相關人員後查知。
二、案經大正汽車公司訴請臺灣臺中地方法院檢察署檢察官偵查起訴。
      理  由
一、訊據上訴人即被告丙○○（下稱被告）固坦承於八十六年間任職大正汽車公司，
    在該公司設於臺中市○○路○段一二六號之經銷單位擔任業務助理，負責將業務
    員收取之車款繳回總公司等事實，惟矢口否認有何右揭業務侵占或偽造私文書之
    犯行，辯稱：本件告訴人認有問題之款項，伊收款日期最早在八十六年三月二日
    ，最晚在八十六年五月六日，而伊係於同年五月初辦理離職，且業經合法交接完
    畢，則苟依證人即出納甲○○所述，其每月結總帳時，發現款項有短少，經核對
    預約單、繳款書才查出有十幾筆帳沒入帳，何以就八十六年三月間之款項短少，
    未主動提出﹖又何以告訴人於原審時，始又另提出公訴意旨所指以外之款項短少
    ，何以經近十月之久始謂款項未入帳﹖足證甲○○之證詞顯不實在；另預約單紅
    聯（即第二聯）始終均係由總公司業務部門保存中，只有各分據點業務助理欲繳
    清款項時，始暫時領取，隨即前往同一辦公室之鄰座出納人員辦理繳款，依常理
    並無遂行偽造之可能與必要；且本件各該客戶所購之車均已交車，而依告訴人公
    司內部作業規範，辦理交車時，均必須填寫交車程序單，經各部門確認無誤，始
    可能向交車中心取車，按該程序單內容所示，包含保險、貸款及車款等，均須經
    各相關單位確認無誤，足證本件之各款項已由出納人員收取，伊殊無予侵占之可
    能云云。
二、惟查：
  (一)本件原審於八十八年九月七日至臺中市○○路○段一二六號裕唐汽車公司（原大
    正汽車公司）經銷單位及臺中市○○路○段八號裕唐汽車公司總公司勘驗該公司
    收繳車款流程，勘驗結果如下：「據裕唐汽車公司經理張正中陳稱：公司業務員
    與客戶先簽立『預約單』，業務員若有收取支票、現金或以刷卡方式付款，均會
    在『付款明細欄』註記，業務員再將『預約單』及收取之支票、現金交給業務助
    理，丙○○為當時此單位之唯一業務助理，現金部分大都為客戶所繳之訂金，業
    務員交『預約單』及款項給業務助理時，業務助理會填寫『繳款書』（一式四份
    ，各白、紅、黃、藍四張），助理把『預約單』、款項、『繳款書』一併送總公
    司，助理原則上會在『繳款書』之繳款人處簽章，會計、出納欄由總公司之會計
    、出納簽章，助理將前開款項繳回總公司後，由總公司之出納收受（案發時有乙○○、甲○○），出納點收後將白聯、紅聯交會計作帳，黃聯由出納保管，藍聯
    由業務助理取回，另總公司之出納會在預約單之『付款明細欄』蓋其姓名章（紅
    、綠、黃三聯均蓋，白聯在訂車時早已交客戶收執），業務助理取回紅、黃聯，
    綠聯交總公司輸入電腦，客戶未領牌之前，客戶若陸續繳款，均一起註記在紅、
    黃聯，由業務助理交回總公司再跑一次流程，掛牌後紅聯由總公司取回，黃聯由
    單位留存；又掛牌後預約單紅聯會存放總公司，總公司業務部門依紅聯之記載去
    確認車款之繳交無問題後再開放行條，因每筆交易客戶可能分多次繳款（即每筆
    交易會有多張繳款書），核對上較麻煩，所以僅依預約單紅聯之付款明細之記載
    來決定車子之放行等語，並提出該公司空白繳款書、預約單附卷以供參考；證人
    甲○○（即原大正汽車公司總公司之出納）證稱：公司會查覺此案，是因會計發
    現入帳有短少，經查證結果，有問題之預約單上付款明細欄上同一日有支票、現
    金之帳，但只有支票之繳款書，而無現金之繳款書，有問題之預約單付款明細欄
    現金部分所蓋之出納甲○○或乙○○之姓名章，經核對與原章並不相同，預約單
    紅聯在總公司是依單位類別存放檔案夾，資料是開放式，任何人均可拿到。又總
    公司每月結總帳時發現款項有短少，經核對預約單、繳款書後才查出有十幾筆帳
    款沒有入帳，案發時均是手工入帳、對帳，公司之出納、會計各為獨立部門，互
    相牽制，會計與出納之帳相符，但總帳與實收款項不符，所以問題應出在業務助
    理未將帳款繳回公司。又預約單紅聯付款明細欄現金數字部分確實是丙○○之筆
    跡，丙○○只要盜刻出納之印章蓋在付款明細欄，我們形式上很難去判斷有無入
    該筆帳，總公司業務部也會誤認已繳款就會放行該車輛；裕唐汽車公司經理張正
    中再陳稱：由單位所保管之繳款書藍聯並無該十四筆之繳款資料，當時我已在此
    單位任職，確實有找，但找不到；而原審質之在場被告，有無於案發後回公司找
    有問題之繳款書，被告表示因已離職，所以沒回去找；另證人即接任丙○○業務
    助理職務之邱琴雅證稱：伊自八十六年五月七日任職於大正汽車公司，總公司發
    現帳目有問題時，法務部門打電話來告訴伊帳款日期要伊查，伊查無結果，後將
    丙○○所經手之繳款書全部帶回總公司，總公司清查之結果如何伊未經手；再於
    裕唐汽車公司總公司勘查其各單位領牌後所繳交之預約單紅聯，均存放在各單位
    之卷宗夾內，置於公司業務部，採開放式陳列，沒有特別上鎖等情，此有勘驗筆
    錄在卷可稽（見原審卷第一六九頁至一七二頁）。
  (二)告訴人大正汽車公司職員李憲文於原審提出款項不清之客戶預約單（紅聯）原本
    十四紙，及該公司出納人員乙○○、甲○○之職章（均為連續印章）各一枚，經
    本院前審送請法務部調查局鑑定結果，其中如附表編號五至九所示之預約單上與
    本件相關帳目不明部分之付款明細欄所蓋「甲○○」印文，分別與甲○○常用之
    職章所蓋印文比對結果，印文特徵均不符，有該局八十九年九月十四日（八十九
    ）陸（二）字第89065803號鑑定通知書在卷可稽（見本院上訴卷第八十四頁）；
    至其餘預約單上有關「乙○○」之印文，雖或因蓋印不清，或因印泥淤積，無法
    確認印文紋線特徵，而未能鑑定。然經以目視逐張觀察，其中附表編號一至四所
    示預約單上與本件有關帳目不清部分之付款明細欄所蓋「乙○○」印文，其印文
    外框紋線均完整無缺，與附卷乙○○所用之職章，其外框位於「廖」字左側部分
    有斷續之缺損，致所留印文於該位置之外框均有間斷情形，縱因用力蓋印，亦將
    因缺損部分基部較寬，使所留印文部分外框明顯加大，二者外框紋線有顯著不同
    ，應非該只職章所蓋出之印文，此有前揭預約單原本及印章在卷可憑（附於原審
    卷第九十三頁；至乙○○之職章所蓋出之印文，見本院更一卷第八二頁）。另參
    以上揭告訴人公司之收繳車款流程，被告若有繳回如附表所示之車款現金，該營
    業單位應會留存該現金繳款書（藍單），惟實際清查結果並無各該筆之繳款書，
    亦據告訴人之經理張正中及告訴代理人丁○○於本院更審時指述在卷（見前述原
    審之勘驗筆錄，及本院更一卷第三二頁）；且附表所示預約單現金欄所蓋「乙○○」、「甲○○」之印文又屬偽造，已如前述，從而可知被告係以如事實欄所示
    之方法侵占如附表所示之款項至屬顯然。
  (三)被告雖以前詞置辯，然查證人甲○○係告訴人公司之出納人員，僅負責收繳業務
    助理上繳總公司之車款，並不負責會計帳目之製作，甲○○於原審證稱公司每月
    結總帳時發現款項短少之證言，應係指公司發現之經過而言（詳見上述原審之勘
    驗筆錄），尚難認甲○○早已發現而未主動陳報提出，更難執此認其所證內容足
    為被告有利之判斷。而本件係由告訴人總公司核對預約單及實際收款情形，始發
    現款項短收，又因作帳程序關係，每部車應繳之金額不符的部分，沒有辦法於每
    個月結算清楚，故於被告離職後，始查悉本件情形，至被告另涉侵占起訴書所指
    以外之各筆款項，亦係於偵查中已發現，然未及提出，案件已起訴，故於原審補
    行提出；又公司放行交車，係審核預約單上付款明細欄記載之收款總額是否與總
    車價相符，如有相符即予放行等情，業經告訴人代理人陳錫仁、李憲文分別於原
    審及本院前審時到庭陳述明確（見原審卷第二五頁反面，本院上訴卷第七九頁正
    反面），並經原審勘驗告訴人公司作業流程時訊問相關人員明確；另預約單紅聯
    係存放各單位之卷宗夾內，置於公司業務部，採開放式陳列，沒有特別上鎖，被
    告亦可隨時取得一節，又經原審勘驗明確，以上均如前述，是被告上開所辯，要
    屬事後卸責之詞，不足採信。本件事證明確，被告犯行堪以認定。
三、按被告係告訴人設於臺中市○○路○段一二六號經銷單位之業務助理，業務內容
    包括將負責銷售汽車之業務員向買車客戶收取之車款送繳至總公司之出納人員，
    ，為從事業務之人，此為被告所自承；又被告在告訴人如附表所示預約單付款明
    細欄上蓋用偽造之「乙○○」、「甲○○」印章，用以表示公司出納乙○○、甲○○業已為公司收訖該等現金款項，自足以生損害於告訴人及乙○○、甲○○，
    其又將各該筆因業務上持有之車款予以侵占，未繳回公司，核其所為，係犯刑法
    第二百十條之偽造私文書罪及同法第三百三十六條第二項之業務侵占罪。被告利
    用不知情之不詳姓名者偽刻「乙○○」、「甲○○」之印章，為間接正犯，其偽
    造「乙○○」、「甲○○」之印章，及在預約單上偽造「乙○○」、「甲○○」
    印文部分，乃偽造私文書之部分行為，均不另論罪。其先後多次偽造文書及多次
    業務侵占行為，時間緊接，犯罪手法同一，各犯構成要件相同之罪，顯係基於概
    括犯意所為，各應依連續犯之規定以一罪論。被告偽造如附表編號一至四、六所
    示之預約單付款明細及侵占該款項部分，雖未經檢察官提起公訴，惟與已起訴且
    經認定有罪部分，有連續犯裁判上一罪之關係，為起訴效力所及，本院自得併予
    審究。被告所犯偽造私文書及業務侵占二罪間，有方法與目的之牽連關係，為牽
    連犯，應從一重之業務侵占罪處斷。
四、原判決以被告被告罪證明確，予以論罪科刑，固非無據。惟：(一)原審判決書附表
    編號一、二、三、八、九（即客戶蔡正達、賴連豐、高白靜、林楊貴美、倪國展
    之部分），依卷附預約單所示，其上所蓋「乙○○」印文，與乙○○所用職章所
    蓋印文，均有外框左側臨「廖」字部分，因缺損而造成紋線斷續現象，且斷續位
    置相同，衡情應非被告偽造該只印文，且又查無其他證據足以證明被告確有侵占
    此部分之款項，雖告訴人未尋得各該筆款項之繳款書，然繳款書亦可能因保管不
    慎而遺失，自不能單憑未有繳款書即遽爾推測被告侵占此部分之款項，原審未查
    亦將該筆款項，認係遭被告侵占；(二)被告在如附表所示預約單付款明細欄上，蓋
    用偽造之「乙○○」、「甲○○」印章，以表示該二人已為公司收訖各該筆款項
    ，就各該筆付款明細記載之用意，均為獨立之私文書性質，被告本無製作權，竟
    偽以名義人製作，自屬偽造私文書，原判決認僅係變造私文書；(三)又被告先後於
    附表所示之預約單，以偽造前開二出納人員之印章，蓋印於付款明細欄，時間緊
    接，觸犯同一之偽造私文書罪名，亦應依連續犯論以一罪，原判決就此疏未論斷
    ，以上均有未洽。被告上訴意旨仍執陳詞否認犯行，固屬無據，然原判決既有前
    揭可議，自應由本院將原判決撤銷改判。爰審酌被告前無不良素行，犯罪之動機
    在圖取私利，犯後未坦承犯行及犯罪所生之危害等一切情狀，量處如主文第二項
    所示之刑。又查被告前未曾受有期徒刑以上刑之宣告，有臺灣高等法院被告全國
    前案紀錄表在卷可按，其經此偵審程序及科刑之教訓，當知警惕而無再犯之虞，
    本院綜核各情，認所宣告之刑以暫不執行為適當，併予宣告緩刑五年，以啟自新
    。偽造之「乙○○」、「甲○○」印章各一枚，雖未經扣案，但不能證明業已滅
    失；及如附表所示大正汽車公司預約單上偽造之乙○○、甲○○印文共十枚，均
    應依刑法第二百十九條宣告沒收。
五、公訴意旨雖認被告亦有以上述之方法侵占賴連豐（即原審判決書附表編號二之部
    分）之二萬元。然本件查無其他證據，足以證明被告有侵占此部分之二萬元（詳
    如前述），本應就賴連豐之部分另為無罪之諭知，惟因公訴人認被告侵占賴連豐
    之部分與已起訴並經論罪之部分，有連續犯之裁判上一罪關係，爰不另為無罪之
    諭知，附此敘明。
六、被告經合法傳喚，無正當理由不到庭，爰不待其陳述，逕行判決。
據上論斷，應依刑事訴訟法第三百六十九條第一項前段、第三百六十四條、第三百七
十一條、第二百九十九條第一項前段，刑法第五十六條、第二百十條、第三百三十六
條第二項、第五十五條、第七十四條第一款、第二百十九條，罰金罰鍰提高標準條例
第一條前段，判決如主文。
本案經檢察官戊○○到庭執行職務。
中      華      民      國      九十二      年    十二    月    十八    日
                                   臺灣高等法院臺中分院刑事第十庭
                                         審判長法  官  林  照  明
                                               法  官  王      銘
                                               法  官  蔡  名  曜
右正本證明與原本無異。
如不服本判決應於收受送達後十日內向本院提出上訴書狀，其未敘述上訴之理由者並
得於提起上訴後十日內向本院補提理由書（均須按他造當事人之人數附繕本）。
                                               書記官  許  哲  禎
中      華      民      國    九十二     年     十二     月   二十二    日
附表：
編號  買車客戶    侵占日期    蓋用印章    侵占金額    收款業務員  備    註
      （預約單編號）                      （新臺幣）
 一   廖耿德      86.3.12     乙○○      二萬元        曾義明
      （854834）
 二   陳明鋒      86.3.12     乙○○      三萬元        沈芳瑜
      （854829）
 三   王謝淑珠    86.3.14     乙○○      二萬元        江峰田
      （854836）
 四   蔡李貴美    86.3.14     乙○○      二萬元        曾寶玲
      （853484）
 五   林純玉      86.4.23     甲○○      五萬五千元    蔡碧真
 （854985）
 六   楊晉沛      86.4.30     甲○○      七萬元        蔡碧真    同日有
      （854355）                                                  二萬元
                                                                  及五萬
                                                                  元二筆
 七  陳智雄      86.5.6      甲○○      二萬四千元    沈芳瑜
      （854970）
 八  方純信      86.5.6      甲○○      五千元        沈芳瑜
      （854969）
 九  簡美鳳      86.5.6      甲○○      二萬九千元    李政峰
      （854813）
                                            共計：二十七萬三千元
                                                                        Ｆ


司法院資訊處製作；財團法人民間司法改革基金會備份。
